【裁判字號】    89,重訴,594
【裁判日期】    900307
【裁判案由】    分割共有物
【裁判全文】
臺灣臺中地方法院民事判決            八十九年度重訴字第五九四號
    原      告  丙○○
    訴訟代理人  許景鐿律師
    複  代理人  丁○○      住.
    被      告  乙○○      住.
    訴訟代理人  甲○○      住.
右當事人間分割共有物事件，本院判決如左：
    主      文
兩造共有坐落臺中縣新社鄉○○○段一八六之三四五地號土地，地目田，面積一．０
三一０公頃土地，其分割方法為如附圖一甲案所示Ａ部分面積０．五一五五公頃分歸
原告丙○○取得；Ｂ部分面積０．五一五五公頃分歸被告乙○○取得。
訴訟費用由被告負擔二分之一，餘由原告負擔。
    事      實
一、原告方面：
(一)聲明：如主文第一項所示。
(二)陳述：
  1.坐落臺中縣新社鄉○○○段一八六之三四五地號土地，地目田，面積一．０三一
    ０公頃土地（下稱系爭土地），係屬兩造所共有，應有部分各為二分之一，且兩
    造間未訂有不分割之特約，且分割後兩造之土地面積均同為０．五一五五公頃，
    更不受農業發展條例第十六條第一項之規定限制。
  2.原告前於民國七十九年九月二十四日向前手訴外人林郭美津購買系爭土地時，係
    以以每分地新臺幣（以下同）三百六十萬元計算之價格，購買合計面積０．四一
    三四公頃之土地，共計一千五百七十三萬元，該土地上鐵架香菇寮建物則以一百
    三十八萬元之代價購買之，總價為一千七百十一萬元。復於八十四年一月十六日
    以二百萬元之代價向訴外人林孝一購買同地號面積０．０九二八公頃之土地，因
    此原告總共支出一千九百十一萬元，購買系爭土地相當應有部分二分之一之面積
    土地。被告則於七十七年六月二十五日向訴外人蔡萬守以每分地一百五十萬元之
    價格購買同系爭土地所有權之應有部分二分之一之面積土地，總價金為七百九十
    七萬二千元。相較之下原告多支出一千一百十三萬八千元而購得相同之土地。
  3.最高法院四十八年度臺上字第一○六五號判例明揭：「共有人於與其他共有人訂
    立共有物分割或分管之特約後，縱將其應有部分讓與第三人，其分割或分管契約
    ，對於受讓人仍繼續存在。」原告於向林郭美津購買如附圖二所示Ａ部分土地及
    其地上物（即上開所稱之香菇、鐵鋼絲）及補償地上鐵架建物，不久後，於同年
    十月一日被告之前手蔡萬守即簽立切結書予林郭美津，略謂：「系爭土地南邊二
    分之一為蔡萬守所有，北邊臨中和街一段（現為東山路）道路緣二分之一部分為
    林郭美津所有，即依目前各人佔用狀況區分，日後如能分割移轉登記為個人所有
    時，應依上述權益歸屬，立切結書人，不得異議如有不實願負法律上責任。」此
    即分管與分割之特約。被告係依當時其前手蔡萬守佔有使用之狀況向蔡萬守購買
    如附圖二所示Ｂ部分之面積土地，依此切結書之約定及前揭最高法院之判例意旨
    ，系爭土地自應參考上情作為分割方法之參考。
  4.如附圖二所示Ｃ部分土地，於八十六年間買受時，尚有種植地瓜，但並沒有嚴加
    管理，八十八年九二一大地震之後，更沒有管理，而任其雜草叢生，如附圖所示
    Ａ部分，原本是種植香菇，至九二一大地震之後，就未再為種植。
  5.系爭土地北邊面臨東山路（右前方為十米寬道路，左前方有十二米寬），東邊有
    四米寬之產業道路，南邊亦有四米寬之產業道路，西邊則為鄰第一八六號土地（
    臨中和街十米道路），是故，如以附圖一所示甲案方法分割，兩造分得之土地對
    外交通均非常便利，絕無被告所稱無通路出入之情形，又以系爭土地現況為供「
    農業使用」，四米寬之產業道路已足可供轎車、農用搬運車通行無阻。原告既願
    意犧牲價值較高之土地與被告較便宜之土地交換，一則可符合法令分割後每宗耕
    地面積達到０．二五公頃之最低限制，二則被告可繼續從事農作不受影響，三則
    土地分成二筆，亦較為簡潔，四則分割後土地大體上兼顧土地取得之公平性及合
    理性。
(三)證據：提出土地登記簿謄本一件、不動產買賣契約書影本三件、切結書影本一件
    、收據影本一紙、支票影本一紙及地籍圖謄本影本二件為證。
二、被告方面：
(一)聲明：請求駁回原告之訴。
(二)陳述：
  1.系爭土地前所有權人蔡萬守並不識字，故被告於七十七年六月二十五日向蔡萬守
    購買系爭土地應有部分二分之一時，買賣契約係由其子李金土代為簽名，再由蔡
    萬守捺印，完成不動產書面買賣契約。對照原告所提出之切結書上蔡萬守之簽名
    ，顯與買賣契約書上蔡萬守之簽名為同一人所為，此即為蔡萬守之子李金土所偽
    簽，並非蔡萬守本人出具之切結書，自無生拘束當事人之效力。況且蔡萬守係一
    殷實老農，其明知系爭土地所有權應有部分之二分之一已於七十七年六月二十五
    日出賣予被告，對被告負有所有權移轉義務，應不可能趁移轉所有權期間，再與
    第三人訂立有損被告權益之書面契約。此外，買賣契約書上蔡萬守由他人代為簽
    名後，蔡萬守即在簽名上再加捺指印，並由代簽人李金土註明「代」字以示慎重
    ，並免爭議。惟該切結書上僅係由他人代簽立「蔡萬守」三字，並未表明代理之
    意旨，此不但與民法代理之要件不符，且無蔡萬守之指印，以證明蔡萬守本人同
    意簽立切結書，亦可證明切結書係第三人未經蔡萬守授權而偽簽。
  2.縱認切結書為真正，惟依民法第一百四十八條規定，權利之行使不得以損害他人
    為主要目的。行使權利，履行義務應依誠實及信用方法。系爭土地原所有權人之
    一蔡萬守於七十七年六月二十五日將該土地之應有部分二分之一以七百九十七萬
    二千元之代價售予被告，被告並分別於簽約時及同年七月七日各給付二百萬元及
    四百萬元。蔡萬守竟於被告給付大部分價金後，未及移轉所有權之前，於同年十
    月一日簽立損害被告權益之切結書予訴外人林郭美津，林郭美津再於同年月二十
    六日將該切結書權利轉結原告。被告於七十七年十一月七日付清尾款時，蔡萬守
    亦未告知有與其他共有人訂立分割契約，致被告自始至終皆被矇在鼓裡，直到原
    告起訴，被告始知有該分割協議之切結書存在。蔡萬守簽立切結書予其他共有人
    ，雖為其權利之行為，惟其業與被告訂有買賣契約，且已收受大部分之價金，蔡
    萬守簽立該分割協議之切結書只會損害被告，對其並無任何不利，顯係以損害被
    告為目的，且亦有違誠信原則，依上開民法之規定，該切結書應不生法律上之效
    力。
  3.原告買受如附圖二所示Ａ部分後，都沒有使用過，當時買的現況就是香菇寮，如
    附圖二所示Ｄ部分，並不是被告在使用，而是原告交由他人在使用，如附圖二所
    示Ｃ部分，原告於買受後，亦未使用，但是被告有進去種植薑、芋頭、蔭瓜等，
    如附圖二所示Ｂ部分，現均是被告在使用，並於其內種植有朴樹子、桃樹、檸檬
    、枇杷、芭樂、薑、釋加、李子、絲瓜、柚子等植物。
  4.系爭土地北邊面臨東山路，另三面則與鄰地相連接，並無通路。自應以如附圖一
    所示乙案為分割方法，較能使兩造所分得之土地都能面臨道路，發揮最大之經濟
    效益，如此始符公平原則。
(三)證據：提出不動產買賣契約書及地籍圖謄本影本各一件為證。
三、本院依職權履勘現場，並囑託臺中縣東勢地政事務所到現場測量。
    理      由
一、原告起訴主張系爭土地，係屬兩造所共有，應有部分各為二分之一，且兩造間未
    訂有不分割之特約，且分割後兩造之土地面積均同為０．五一五五公頃，更不受
    農業發展條例第十六條第一項之規定限制，兩造復無法協議分割，其依法自得隨
    時請求分割，故請求以如附圖一所示甲案為分割方案（即其中Ａ部分面積歸原告
    ，Ｂ部分面積頃分歸被告乙○○取得），被告則以原告買受如附圖二所示Ａ部分
    後，都沒有使用過，當時買的現況就是香菇寮，如附圖二所示Ｄ部分，並不是被
    告在使用，而是原告交由他人在使用，如附圖二所示Ｃ部分，原告於買受後，亦
    未使用，而系爭土地北邊面臨東山路，另三面則與鄰地相連接，並無通路。自應
    以如附圖一所示乙案為分割方案，較能使兩造所分得之土地都能面臨道路，發揮
    最大之經濟效益，如此始符公平原則等語以資抗辯。
二、經查，原告主張系爭土地為兩造所共有，應有部分各為二分之一，且兩造間未訂
    有不分割之特約，且該土地地目雖為田（十四等則），並編為一般農業區，分割
    後兩造之土地面積均同為０．五一五五公頃，更不受農業發展條例第十六條第一
    項之規定限制，而無不能分割之情形，兩造復無法協議分割，其依法自得隨時請
    求分割，提出土地登記謄本一份，被告對原告主張之事實，並不爭執，自堪信原
    告之主張為真實，是兩造就系爭土地既不能以協議分割之方法，原告請求法院判
    決分割，自無不合。
三、次查，系爭土地形狀如附圖二所示，面臨北方（即圖上方）呈現場方形，下方（
    即圖下方）則呈不規則之地形，東南方（即圖右下方）與同段一八六之三四六地
    號之相鄰，其北面（即圖上方）側面臨東山路一段為十米寬的道路，東面（即圖
    右側）面臨四米寬之道路（含水溝），其中如附圖二所示Ｂ部分於面臨道路之處
    ，並設有一鐵門，可供被告出入，南方（即圖下側）面臨四點五米寬之道路（含
    水溝），如附圖二所示之Ａ部分現設有香菇寮，裡面現空曠、閒置，沒有任事農
    作物；Ｂ部分現種植朴樹子、桃樹、檸檬、枇杷、芭樂、薑、釋迦、李子、絲瓜
    、柚子等農作物；Ｃ部分現有一小部分種植有絲瓜棚、地瓜、芋頭，其餘大部分
    為雜草叢生，無人看管；Ｄ部分現種植辣椒，顯與Ｂ部分大部分種植桃樹的情形
    不同，業經本院於八十九年八月二十四日到現場勘驗屬實，並製有勘驗筆錄附卷
    足參，並附有臺中縣東勢地政事務所土地複丈成果圖（即附圖二）可憑。兩造於
    本院審理中，分別提出系爭土地分割方案，並經本院囑託臺中縣東勢地政事務所
    測摯分割方案，如附圖一所示之甲案及乙案，其中如附圖一所示之甲案，係原告
    就其起訴時所提出之分割方案修正而來，原告對起訴時之分割方案已不再主張，
    茲不再贅述。被告則抗辯：原告買受如附圖二所示Ａ部分後，都沒有使用過，當
    時買的現況就是香菇寮，如附圖二所示Ｄ部分，並不是被告在使用，如附圖二所
    示Ｃ部分，原告於買受後，亦未使用，但是被告有進去種植薑、芋頭、蔭瓜等，
    如附圖二所示Ｂ部分，現均是被告在使用，並於其內種植有朴樹子、桃樹、檸檬
    、枇杷、芭樂、薑、釋加、李子、絲瓜、柚子等植物等情，原告對此僅主張如附
    圖二所示Ｃ部分土地，於八十六年間買受時，尚有種植地瓜，但並沒有嚴加管理
    ，八十八年九二一大地震之後，更沒有管理，而任其雜草叢生，如附圖所示Ａ部
    分，原本是種植香菇，至九二一大地震之後，就未再為種植等語，其對被告所辯
    之上情不為爭執，堪信被告此部分之抗辯屬實，另被告抗辯系爭土地僅北邊面臨
    東山路，其他三面則與鄰地相連接，並無通路，既經原告所否認，且被告所抗辯
    之事實，亦與本院上開勘驗之結果不符，尚難認其此部分之抗辯為可採。則就如
    附圖一所示之甲案觀之，其就方案所示Ａ部分若分歸原告所有，Ｂ部分分歸被告
    所有，則較能符合現物之使用狀況，原告可保有原購買時之香菇寮，而被告就如
    附圖一甲案所示Ｂ部分，除較能保有其原種植有朴樹子、桃樹、檸檬、枇杷、芭
    樂、薑、釋加、李子、絲瓜、柚子等植物之土地之大部面積，對其所經營之農作
    現狀侵害最小，且地形上並涵蓋原有使用周遭土地即如附圖二所示Ｂ、Ｄ二部之
    土地，而如附圖二所示Ｃ部分，被告亦自承其現有進入種植薑、芋頭、蔭瓜等植
    物，是就地利上而言，對於被告將來可一併擴張為農耕面積使用，較能發揮農耕
    經營之效果，而交通方面原告所分得之如附圖一所示甲案Ａ部分土地，故均面臨
    北側之東山路一段為十米寬的道路，然被告所分得之甲案Ｂ部分土地，東側及南
    側均各別面臨四米寬及四點五米寬之產業道路，故兩造就所分得之土地於交通上
    均通行無阻，足認就土地上之經濟效益，已兼顧兩造之利益，是可認依此方案所
    示之方法分割應屬允當。
四、至於被告抗辯：系爭土地北邊面臨東山路，另三面則與鄰地相連接，並無通路。
    自應以如附圖一如附圖一所示乙案分割方法，較能使兩造所分得之土地都能面臨
    道路，發揮最大之經濟效益，如此始符公平原則等語，然查，系爭土地除北方有
    十米寬之道路外，其東方及南方分別各有四米寬及四點五米寬之產業道路，已如
    前述，被告抗辯系爭土地除北邊面臨東山路其餘三面則與鄰地相連接，並無通路
    ，已難採信外，次查，被告所提出之分割方案，雖同時使兩造分得之土地均同時
    面臨北面之東山路十米寬道路，固有其交通上之便利，然無論方案中之Ｃ部分分
    歸原告、Ｄ部分分歸原告；或Ｄ部分分歸原告、Ｃ部分分歸原告，均將造成如附
    圖二所示Ａ部分之香菇寮，及被告現有種植農作之土地將近一半之面積均需拆遷
    ，再查，系爭土地之地目為田，使用分區為一般農業區，已如前述，且系爭土地
    目前之使用情形亦以農作為主，並非供作建築或商業使用，其是否均面臨較寬之
    道路，尚非必要，而以此方案相較於前開如附圖一所示甲案之分割方式觀之，仍
    以如附圖一所示甲案之分割方式，較能兼顧土地之經濟效益，並兼顧兩造之利益
    ，是尚難據此採用如附圖一所示乙案為分割判決之方案。
五、綜右所述，原告請求分割系爭共有土地，應依如附圖一所示甲案方法分割，既屬
    允當，自應准許。
六、兩造其餘主張及所提證據與本院上開論斷無涉或無違，不予贅述。
七、據上論結，本件原告之訴為有理由，依民事訴訟法第七十八條、第八十一條第二
    款，判決如主文。
中    華    民    國    九    十    年    三    月          七          日
                                    臺灣臺中地方法院民事第三庭
~B法      官  許石慶
右為正本係照原本作成
如不服本判決，應於判決送達後二十日內，向本院提出上訴狀。
中        華        民        國   九十   年  三     月      七       日
~B書  記  官


司法院資訊處製作；財團法人民間司法改革基金會備份。
